【裁判字號】    90,判,336
【裁判日期】    900301
【裁判案由】    新型專利異議
【裁判全文】
最  高  行  政  法  院  判  決                      九十年度判字第三三六號
    原      告  鴻海精密工業股份有限公司
    代  表  人  甲○○
    被      告  經濟部智慧財產局
    代  表  人  陳明邦
右當事人間因新型專利異議事件，原告不服行政院中華民國八十八年一月八日台八十
八訴字第○○七七八號再訴願決定，提起行政訴訟，本院判決如左：
    主  文
原告之訴駁回。
訴訟費用由原告負擔。
    事  實
本件關係人臺灣龍傑股份有限公司於民國（以下同）八十五年七月二十六日以其「雙
層Ｄ型連接器改良結構」係於連接器面板設上、下連接件，使連接件之端子插接於端
子座，端子座兩側預設凹入部，凹入部向上延伸適當高度之內縮側板，內縮側板頂部
形成卡鉤；面板預設二延伸片，延伸片設折片，折片頂端形成上凹口；端子座之凹入
部夾靠於面板兩折片，卡鉤組合於折片之上凹口；端子座與下連接件之插接孔相對面
設為階梯狀，使受力強度更增進，且結構穩定性更優良等情，向被告申請新型專利，
經被告編為第00000000號審查書准予專利，在公告期間，原告以本案於申請
前已公開，係運用申請前既有之技術或知識，為熟習該項技術者所能輕易完成而未能
增進功效，有違專利法第九十八條第一項第一款及第二項規定云云，檢具第0000
0000號「多埠式連接器用框架與端子定位塊之組合結構」新型專利案（以下稱引
證一）、第00000000號「屏蔽型電氣連接器」新型專利案（以下稱引證二）
等專利公告影本，對之提起異議。案經被告審查，為本案異議不成立之審定，發給八
十七年一月二十二日台專（判）○四○二○字第一○三○五○號專利異議審定書。原
告不服，提起訴願、再訴願，遞遭決定駁回，遂提起行政訴訟。茲摘兩造訴辯意旨
如下：
原告起訴意旨略謂：一、系爭案之技術特徵及功效：系爭案係揭露一種雙層Ｄ型連接
器改良結構，該連接器於其面板30上設有上、下連接件40、50，並使該等連接件之端
子41、51插接於一端子座60，此端子座60於兩等側設有凹入部61，並由此凹入部61形
成向上延伸適當高度之內縮側板63、64，而於該等側板63、64預設頂端卡鉤65、66，
而面板30在預設之兩延伸片31、32上相對位置則設有兩折片33、34，此等折片33、34
於頂端形成可與預設卡鉤65、66組配之上凹口35、36。」另，「連接器之端子座60供
下連接件50端子51插接孔67處係設為階梯區68，且該下連接件50亦設有反向階梯區59
。」俾藉該等結構而達到使端子座與面板組接構造更易於製作且可提高其受力強度，
以及強化端子座與下層連接件之結合穩定性之功效。然，系爭案之結構特徵及所達功
效皆已為證據一、二所揭示及達成，原處分、原決定及再訴願決定無視於事實，而逐
一核駁原告之見解，認事用法顯屬違誤，詳細理由，請參後述：二、原處分、原決定
及再訴願決定之認事用法顯有違誤：按，原處分謂「證據一並未揭露本案端子座兩側
設凹入部，向上延伸適當高度於頂端設卡鉤之內縮側板，而組配夾靠於面板兩折片及
折片頂端形成之上凹口等構成、作用，」而審定異議不成立。惟該處分顯有違誤，茲
析述如下：（一）查，縱觀證據一之申請說明書及圖式，其揭露有輔助定位構件62，
該等輔助定位構件62係凸設於端子定位塊60之兩側，而相對的，於端子定位塊60未凸
設輔助定位構件62之位置相較定位構件62則為凹入部，並由此凹入部形成向上延伸適
當高度之定位構件61，且於該等定位構件61頂端設有卡鉤。而框架50則具有垂直部51
及水平部52，水平部52與定位構件61相對位置處設有定位部52b，俾使端子定位塊60
藉由定位構件61卡入框架50之水平部52的定位部52b 而達成定位於框架50上之功效。
析言之，證據一揭示有凹入部（同於系爭案之凹入部）、凹入部中之定位構件61（同
於系爭案之內縮側板）、定位構件61頂端之上鉤（同於系爭案頂端卡鉤）、框架水平
部52上之定位部52b（同於系爭案之折片）及定位構件61頂端之卡鉤組配於定位部52b
（同於卡鉤組配於折片上凹口）。相較於系爭案，證據一之凹入部與系爭案之凹入部
僅於位置上有些微差異，亦即證據一之凹入部係界定於定位塊60兩側後部，而系爭案
之凹入部61則約略位於端子定位座兩側中部，其它結構特徵並無二致；同樣地，證據
一定位部52b 上所開之槽孔與系爭案折片之上凹口，亦純屬位置上之些許差異，即證
據一之槽孔開設於定位部一適當位置，而系爭案則開設於折片之頂端，且該等微小差
異並未增進系爭案任何功效，致於系爭案說明書所稱之使其端子座與面板組接構造更
易製作，純屬創作人主觀臆斷，並無任何理論依據，且於系爭案說明書中就如何能達
成更易製作之理由只字未提，其所稱之功效不足為憑。再者，系爭案自稱習知技術面
板延伸片與折片之連接處僅為被沖斷隔開之較短長度（此點結構與證據一同），與卡
鉤組配時為較薄弱部位而不耐使用，而系爭案而板延伸片與折片之連接處長度較長，
而認定系爭案此點變化具功效增進。惟，請參閱系爭案與證據一之比較圖，當證據一
之端子定位塊60自下往上組入框架50水平部52間之過程中，定位構件61與定位部52b
逐漸組配，此過程中，受力者在框架50水平部52及定位構件61，而非定位部52b 與水
平部52之連接處Ｅ、Ｆ，於定位構件61與定位部52b組配後，防止端子定位塊60 向下
移動之構件為框架50水平部52，防止其往上移動之構件為Ｄ，而阻止其前後移動之受
力部位則在水平部52與定位部52b之連接處。而系爭案之端子座60自下往上組入面板
30兩延伸片31、32間過程中，其折片33、34與延伸片31、32之連接處37、38及內縮側
板63則一直處於受力狀態。當端子座60內縮側板63、64之卡鉤65、66與折片33、34之
上凹口35、36組配後，阻止端子座下移動之受力部在上凹口之下表面Ｃ（其實質受力
部在延伸片與折片之連接處37、38），而防止端子座60前後移動之受力部在凹口兩側
邊與折片之連接處Ａ、Ｂ（同於證據一定位部52b與水平部52之連接處Ｅ、Ｆ）。相
較於證據一，系爭案之折片並不比證據一定位部耐用，且系爭案並不具阻止端子座上
移之功效，是以，系爭案於功效上自不及證據一。另，證據一之框架（系爭案中稱面
板）材質為金屬，即定位部52b（系爭案中稱折片）與框架連接處亦為金屬，然與定
位部組配之定位構件61（系爭案中稱內縮側板）材質為塑膠，審究兩者之強度，自以
金屬強於塑膠，故於耐用性之設計觀念上，自應以改善塑膠結構強度為優先考量點。
然系爭案卻捨本逐末，於其端子座凹入部中設獨立之內縮側板，並以習知金屬折片與
內縮側板組配時，以金屬折片不耐用為由而於折片頂端開設上凹口，顯不合設計常理
，亦未見功效之增進。按，新型構成要件於形狀、排列予以變更，而未能產生某一新
功效或某種功效時，則視為熟習該項技術者所能輕易完成且未能增進功效，而不應准
予專利。是以，原告就此提起異議，被告並未就原告所提證據之實質內容與系爭案進
行比對，而原決定機關及再訴願決定機關非但未予及時糾正原處分之違誤論斷，卻逕
予維持，顯屬違誤，此點敬請貴院昭然明鑑。(二)次查，原處分第二點理由謂「系爭案
端子座供下連接件端子插接孔處係設為階梯區，下連接件亦設有反向階梯區使兩者穩
固組接構成、作用，亦未見證據一有相同之揭露」，惟，是項審定認事用法顯有違誤
，申言之：證據一定位塊供上連接器端子插接孔處係設為階梯區，而供下連接器端子
插接孔兩側係分別設有階梯板，且該下連接器亦設有反向梯板，憑此先前技術可輕易
推出系爭案供下連接件端子插接孔處之階梯區。又系爭案係藉供下連接端子插接孔處
之階梯區與下連接件之反向階梯區相互搭配，而防止兩者前後向偏移所引起端子發生
影響傳輸品質之變形，證據一亦係藉階梯板與下連接器之反向階梯區相互搭配而防止
兩者前後向偏移影響端子，此等功效完全與系爭案相當。再者，系爭案端子座與其端
子組配時，由於供下連接件端子插接孔處為階梯區，其插配阻力明顯大於證據一，該
等較大阻力於插配過程中若插配方向稍有偏差，極亦折彎連接器之端子，是以，系爭
案於組配上明顯不如證據一。再者，於證據二中亦揭示有相同於系爭案端子座階梯區
之尖端板60，是故，系爭案階梯區之結構更顯不具專利要件。況且，系爭案端子座之
階梯區及下連接件之反階梯區該等結構內容，並非系爭案申請專利範圍獨立項所界定
之內容，原處分未查，而作出違誤論結，原決定及再訴願決定未審酌實質，以同於原
處分之理由逐一核駁原告，其決定至顯違誤。四、綜上所陳，本專利異議事件原處分
審定異議不成立，而訴願、再訴願決定遞予維持，顯有違法，敬祈貴院明鑒，賜判決
一併撤銷相關決定，至憑德便等語。
被告答辯意旨略謂：一、起訴理由謂：證據一之凹入部係界定位塊60兩側後部，而本
案之凹入部61則約位於端子定位座兩側中部，其它結構特徵並無二致，證據一之槽孔
開設於定位部一適當位置，而本案則開設於折片之頂端，且該等微小差異並未增進本
案任何功效；本案之折片並不比證據一定位部耐用，且本案並不具阻止端子座上移之
功效，本案於其端子座凹入部中設獨立之內縮側板，並以習知金屬折片與內縮側板組
配時, 以金屬折片不耐用為由而於折片頂端開設上凹口，顯不合設計常理，亦未見功
效之增進；再者，於證據二中亦揭示有相關於本案端子座階梯區之尖端板60，且本案
端子座之階梯區及下連接件之反階梯區該等結構內容，並非本案申請專利範圍獨立項
所界定之內容，本案不具專利要件云云。二、惟查證據一之框架定位部、定位構件及
階梯定位板與本案所欲改良之習用者構成相同，證據一並未揭露本案端子座兩側設凹
入部，向上延伸適當高度於頂端設卡鉤之內縮側板，而組配夾靠於面板兩折片及折片
頂端形成之上凹口等構成、作用；本案端子座供連接件端子插孔處係設為階梯區，下
連接件亦設有反向階梯區使用兩者穩固組接之構成、作用，亦未見證據一有相同之揭
露，另本案之構成是否耐用，應就整體構成以具體事證而為判斷，而非將其分割並主
觀臆測，本案未具功效之增進。又證據二之尖端板非同於本案之反向階梯區，亦未揭
露本案端子座兩側凹入部形成頂端卡鉤之側板，具上凹口之兩折片，及端子座階梯區
，下連接件反向階梯區等之構成、作用，故證據一、二均不足以證明本案不具新穎性
及進步性。綜上所述，被告所為異議不成立之審定並無違法，敬請駁回原告之訴等語
。
    理  由
按稱新型者，謂對物品之形狀、構造或裝置之創作或改良，為專利法第九十七條所規
定。又公告中之新型，任何人認有違反專利法第九十七條至第九十九條規定而向專利
專責機關提起異議者，依同法第一百零二條第一項規定，除應備具異議書外，並應附
具證明文件；從而有無違反專利法規定之情事，依法應由異議人附具證據供查。本件
關係人臺灣龍傑股份有限公司於八十五年七月二十六日以其「雙層Ｄ型連接器改良結
構」係於連接器面板設上、下連接件，使連接件之端子插接於端子座，端子座兩側預
設凹入部，凹入部向上延伸適當高度之內縮側板，內縮側板頂部形成卡鉤；面板預設
二延伸片，延伸片設折片，折片頂端形成上凹口；端子座之凹入部夾靠於面板兩折片
，卡鉤組合於折片之上凹口；端子座與下連接件之插接孔相對面設為階梯狀，使受力
強度更增進，且結構穩定性更優良等情，向被告申請新型專利，經被告編為第000
00000號審查書准予專利，在公告期間，原告以本案於申請前已公開，係運用申
請前既有之技術或知識，為熟習該項技術者所能輕易完成而未能增進功效，有違專利
法第九十八條第一項第一款及第二項規定云云，檢具第00000000號「多埠式
連接器用框架與端子定位塊之組合結構」新型專利案（以下稱引證一）、第0000
0000號「屏蔽型電氣連接器」新型專利案（以下稱引證二）等專利公告影本，對
之提起異議。案經被告審查，為本案異議不成立之審定，發給八十七年一月二十二日
台專（判）○四○二○字第一○三○五○號專利異議審定書，與首揭規定尚無不合。
原告起訴意旨詳如事實欄所載，其要點略謂：(一)證據一之凹入部係界定於定位塊60兩
側後部，而本案之凹入部61則約略位於端子定位座兩側中部，其它結構特徵並無二致
，證據一之槽孔開設於定位部一適當位置，而本案則開設於折片之頂端，且該等微小
差異並未增進本案任何功效；(二)本案之折片並不比證據一定位部耐用，本案並不具阻
止端子座上移之功效，本案於其端子座凹入部中設獨立之內縮側板，並以習知金屬折
片與內縮側板組配，以金屬折片不耐用為由而於折片頂端開設上凹口，顯不合設計常
理，亦未見功效之增進；(三)於證據二中亦揭示有相關於本案端子座階梯區之尖端板60
，且本案端子座之階梯區及下連接件之反階梯區該等結構內容，並非本案申請專利範
圍獨立項所界定之內容，本案不具專利要件等語。然查：(一)引證一之框架具有垂直部
及水平部而形成Ｌ字形，垂直部至少設一開口，用以設置連接器，水平部設一開口，
用以設置端子定位塊。其特徵在於水平部設定位部，並於端子定位塊設定位構件，俾
使端子定位塊藉由定位構件及定位部而定位於框架，進而確保連接器組裝時之準確定
位效果及防止使用不當之安全性。引證一之框架定位部、定位構件及階梯定位板與本
案所欲改良之習用者相同，引證一並未揭露本案端子座兩側設凹入部，向上延伸適當
高度、頂端設卡鉤之內縮側板，組配夾靠於面板兩折片及折片頂端形成上凹口等構成
及作用。本案端子座供下連接件端子插接孔處設為階梯區，下連接件亦設有反向階梯
區使兩者穩固組接之構成及作用，亦未為引證一所揭露。(二)引證二包括兩端設固定金
屬件之細長形絕緣殼體及覆蓋於絕緣殼體嵌合面之金屬殼，其特徵在於固定金屬件具
備被插入於絕緣殼體之開口內，臂彎曲略呈直角狀，並設突出於外周之繫合突起之略
呈Ｌ形副腳架部，而金屬殼具有彈性繫合片，彈性繫合片有與固定金屬件之副腳架部
上繫合突起繫合之開口。引證二之尖端板不同於本案之反向階梯區，並未揭露本案端
子座兩側凹入部、形成頂端卡鉤之側板、具上凹口之兩折片、端子座階梯區及下連接
件之反向階梯區等構成及作用。(三)依前所述引證一僅框架定位部、定位構件及階梯定
位板與本案所欲改良之習用者構成相同，並未揭露本案端子座兩側設凹入部，向上延
伸適當高度於頂端設卡鉤之內縮側板，組配夾靠於面板兩折片及折片頂端形成上凹口
等構成及作用之特徵。且引證一第二圖之40及第三圖之60之階梯，僅階梯隔板左右各
一片，此與本案第九圖之67、68 階梯區之針腳全部獨立隔開，藉此避免針腳被輕易
移動之特徵明顯不同，引證一不足以證明本案不具新穎性及進步性。(四)本案經經濟部
二次送請財團法人工業技術研究院電腦與通訊工業研究所鑑定結果均認系爭案確有功
效上之改進，且進步性，符合新型專利要件，有該所八十七年五月十一日（八七）工
研通審字第一七號函暨新型專利異議案訴願審查意見書及該所八十七年九月十四日（
八七）工研通審字第一七號函暨新型專利異議案再訴願答辯意見書各乙份附在訴願卷
內可資佐證，事證明確，原告起訴意旨指摘系爭案不具新穎性及進步性，不符新型專
利之詞，核與事實不符，尚不足採信。綜上所述，被告所為本案異議不成立之審定，
依法並無不合，訴願決定及再訴願決定遞予維持原處分尚無違誤，原告起訴意旨經查
無理由，應予駁回。
據上論結，本件原告之訴為無理由，爰依行政訴訟法施行法第二條、行政訴訟法第九
十八條第三項前段，判決如主文。
中    華    民    國     九十        年      三      月       一        日
                    最 高 行 政 法 院  第 二 庭
                                審 判 長 法  官      陳  石  獅
                                         法  官      徐  樹  海
                                         法  官      彭  鳳  至
                                         法  官      高  啟  燦
                                         法  官      黃  合  文
右  正  本  證  明  與  原  本  無  異
                                         法院書記官  蘇  金  全
中    華    民    國     九十        年      三      月       五        日


司法院資訊處製作；財團法人民間司法改革基金會備份。
